【裁判字號】    99,交聲,85
【裁判日期】    990208
【裁判案由】    聲明異議
【裁判全文】
臺灣彰化地方法院交通事件裁定  99年度交聲字第85號
原處分機關
即移送機關  交通部公路總局臺中區監理所彰化監理站
異議人即
受處分人    甲○○
上列異議人因道路交通管理處罰條例案件，對於交通部公路總局
臺中區監理所彰化監理站民國99年1月11日彰監四字第裁64─Z00
000000號裁決書不服，聲明異議，本院裁定如下：
    主  文
原處分關於罰鍰新臺幣肆萬玖仟伍佰元部分撤銷。
第一項部分不罰。
其餘聲明駁回。
    理  由
一、聲明異議意旨略以：伊酒醉駕車，已被臺灣彰化地方法院檢
    察署檢察官為緩起訴處分確定，並向彰化縣觀謢志工協進會
    繳納60,000元，卻又收受監理站裁決書要求49,500元之罰鍰
    ，並吊扣駕駛執照，恐有違背一事不二罰原則，爰為此請求
    法院撤銷原處分等語。
二、原處分機關略以：本件異議人即受處分人 (下簡稱異議人)
    甲○○於民國97年12月11日22時14分許，駕駛車牌號碼A7-1
    975號自小客車，行經國1公路北上210公里處時，有「汽車
    駕駛人酒精濃度達0.64MG/L，超過規定標準。」之違規行為
    ，經內政部警政署國道公路警察局第三警察隊警員舉發，爰
    依道路交通管理處罰條例第35條第1項第1款、第24條第1項
    第2款之規定裁處罰鍰新臺幣（下同）49,500元，吊扣駕駛
    執照12個月，施以道安講習。
三、按汽車駕駛人，駕駛汽車經測試檢定有酒精濃度超過規定標
    準者，處15,000元以上60,000元以下罰鍰，並當場移置保管
    其車輛及吊扣其駕駛執照1年；汽車駕駛人有飲用酒類後其
    吐氣所含酒精濃度超過每公升0.25毫克以上者，不得駕車。
    道路交通管理處罰條例第35條第1項第1款、道路交通安全規
    則第114條第2款分別定有明文。次按依94年2月5日公布，95
    年2月5日施行之行政罰法第26條第1項規定：「一行為同時
    觸犯刑事法律及違反行政法上義務規定者，依刑事法律處罰
    之。但其行為應處以其他種類行政罰或得沒入之物而未經法
    院宣告沒收者，亦得裁處之」。此乃一行為同時造成刑罰法
    律與行政秩序罰規定發生競合適用之關係時，基於「一事不
    二罰」之法理，經由立法程序確立應以刑罰優先為原則，避
    免行為人承受過度且重複之處罰。此觀該條立法理由明確揭
    示：「一行為同時觸犯刑事法律及違反行政法上義務規定時
    ，由於刑罰與行政罰同屬對不法行為之制裁，而刑罰之懲罰
    作用較強，故依刑事法律處罰，即足資警惕時，實無一事二
    罰再處行政罰之必要。且刑事法律處罰，由法院依法定程序
    為之，較符合正當法律程序，應予優先適用。但罰鍰以外之
    沒入或其他種類行政罰，因兼具維護公共秩序之作用，為達
    行政目的，行政機關仍得併予裁處，故為第一項但書規定」
    ，其理益明。是以前揭行政罰法中刑事法律處罰優先且不再
    處以行政秩序罰之目的，既係因為行為人已接受刑罰而足資
    警惕，且已發生懲罰之作用，即無使行為人陷於雙重處罰之
    不利益，則關於刑事法律處罰之範圍自應採取實質認定，凡
    刑事實體法或程序法中所規定客觀上剝奪行為人生命、自由
    、財產權利，主觀上亦因制裁之嚴厲性、痛苦性，其強度足
    以造成心理強制而間接達成矯正教化目的之處遇手段，皆應
    納入其中，而不以形式上符合刑法第32條至第34條所定主刑
    及從刑種類者為限，始與前揭法律規範之意旨相符。又我國
    關於不起訴處分與緩起訴處分之規定，多見於刑事訴訟法，
    於該法法例之用語，均個別明列之，如刑事訴訟法第二百五
    十五條第一項、第二百五十九條、第二百六十條均屬之，體
    例上，並無將「不起訴處分」一詞包含「緩起訴處分」之情
    形。刑事訴訟法第二百五十三條之一規定，有關緩起訴處分
    ，需具備(1)犯罪嫌疑充足，(2)斟酌刑法第五十七條所列事項
    ，(3)為公共利益之維護，(4)以緩起訴為適當者（即適當性）
    等要件，核與不起訴處分之要件有間，倘認行政罰法第二十
    六條第二項規定之「不起訴處分」包含「緩起訴處分」之情
    形，是否已逾文義解釋之範圍，實有疑問，參見臺灣高等法
    院臺南分院97年度交抗字第20號裁定意旨。復按汽車駕駛人
    酒精濃度超過規定標準，經裁判確定處以罰金低於本條例第
    92 條第3項所訂最低罰鍰基準規定者，應依本條例裁決繳納
    不足最低罰鍰之部分，道路交通管理處罰條例第35條第8項
    定有明文。緩起訴處分有「實質刑事法律處罰」之性質，類
    似刑事裁判科以罰金刑，雖有行政罰法第26條第1項規定之
    適用，然若行為人支付之緩起訴處分金，未達道路交通管理
    處罰條例第92條第3項所訂最低罰鍰基準規定者（按依違反
    道路交通管理事件統一裁罰基準表之規定，駕駛人駕駛小型
    車違反道路交通管理處罰條例第35條第1項第1款規定之規定
    ，其吐氣所含酒精濃度超過每公升0.55毫克以上，在限期內
    到案者，處罰鍰49,500元），依道路交通管理處罰條例第35
    條第8項規定，須補繳不足最低額罰鍰之部分，始為適法。
    因此，法院僅得就行為人已依緩起訴處分為公益捐款部分予
    以撤銷，並為不罰之諭知，此亦為臺灣高等法院暨所屬法院
    97年法律座談會刑事類提案第39號法律問題研討會持相同見
    解。經查：
  (一)異議人97年12月11日22時14分許，酒後駕車為警國1公路北
    上210公里處，經測試檢定酒精濃度呼氣值達0. 64MG/L而超
    過標準，經臺灣彰化地方法院檢察署檢察官以97年度速偵字
    第1082號為緩起訴處分確定，並由異議人於98年2月6日向彰
    化縣觀謢志工協進會捐款60,000元等情，為異議人所不爭執
    ，此有內政部警政署國道公路警察局公警交字第Z00000000
    號舉發違反道路交通管理事件通知單、緩起訴處分書、異議
    人所提之交通部公路總局自行收納款項收據、台北富邦銀行
    匯款委託書及彰化縣觀謢志工協進會緩起訴處分金收款證明
    ( 彰觀協緩字第17號)各1紙附卷可佐，堪認屬實。是以，對
    於酒後駕車同一行為，業經檢察官為緩起訴處分並命異議人
    向公益團體捐款者，該捐款部分係為履行檢察官為緩起訴處
    分命令，與受刑事處罰無異。故交通裁決機關裁處罰鍰，即
    應扣除上開處分金，不應再受行政裁罰。原處分機關漏未斟
    酌及此，對受處分人裁處罰鍰49,500元，有違行政罰法第26
    條第1項前段「一事不二罰」之規定，自有未恰。異議人就
    原處分之罰鍰部分為異議，為有理由。從而，原處分之罰鍰
    部分，應予撤銷。
  (二)另原處分機關就異議人吊扣駕駛執照12個月之處分，該等處
    分係預防將來再犯危險之管制罰，而有別於前揭針對已發生
    違規事實科處罰鍰之行政秩序罰，屬行政罰法第26條第1項
    但書所稱之「其他種類行政罰」，揆諸前開說明，行政機關
    為達行政目的，非不得併予裁處之。
四、綜上所述，原處分機關對異議人裁處罰鍰49,500元部分，違
    反一事不二罰之規定，異議人之異議，為有理由，故上開罰
    鍰部分之處分，應予撤銷；其餘裁處吊扣駕駛執照12個月，
    施行道安講習部分，尚無違法令，異議人對此部分之指摘，
    尚屬無據，應予駁回。另異議人請求原處分機關應返還已繳
    納49,500元部分，查異議人於98年11月13日依原分機關裁決
    繳納上開金額，有收據影本在卷可查，惟上開罰鍰部分之處
    分，既經本院撤銷在案，該罰鍰之徵收即屬無據，原處分機
    關應退還異議人，或由異議人向原處分機關主張返還或依民
    事訴訟程序請求返還之，併此敘明。
六、據上論斷，應依道路交通管理處罰條例第87條第2項、道路
    交通案件處理辦法第20條前段，裁定如主文。
中    華    民    國    99    年     2    月     8    日
                  交通法庭    法  官  張德寬
以上正本證明與原本無異。
如不服本裁定，應於裁定送達後5日內向本院提出抗告狀(須附繕
本 )。
中    華    民    國    99    年     2    月     8    日
                              書記官  黃得翔

司法院資訊處製作；財團法人民間司法改革基金會備份。
